臺灣宜蘭地方法院刑事判決　　　　　　　　　　　　　　九十一年度訴字第七二號
　　公　訴　人　臺灣宜蘭地方法院檢察署檢察官
　　被　　　告　乙○○○
　　被　　　告　甲○○
右列被告等因違反森林法等案件，經檢察官提起公訴（九十年度偵字第三三七一號）
，本院判決如左：
    主    文
乙○○○、甲○○均無罪。
    理    由
一、公訴意旨略以：被告乙○○○與甲○○共同於民國九十年十月二十三日下午三時
    三十分許，在宜蘭縣羅東林區管理處羅東事業區第二十六林班地（起訴書誤載為
    四十三林班地），明知該地屬他人之土地，竟未經主管機關（羅東林區管理處太
    平山工作站）許可，擅自開墾，由乙○○○邀甲○○駕駛挖土機，擅自在羅東林
    區管理處羅東事業區第二十六林班地整地，挖掘開墾位於上開林班地之燒水溪河
    床約０．三六八八公頃。因認被告涉犯違反森林法第五十一條第一項及山坡地保
    育利用條例第三十四條第一項之罪嫌云云。
二、按犯罪事實應依證據認定之，無證據不得推定其犯罪事實，刑事訴訟法第一百五
    十四條定有明文。又認定不利於被告之事實，須依積極證據，苟積極證據不足為
    不利於被告事實之認定時，即應為有利於被告之認定，更不必有何有利之證據。
    另被告之自白，經查明與事實不符者，自不得採為證據。最高法院三十年上字第
    八一六號及三十年上字第二七八五號判例意旨參照。復按森林法第五十一條第一
    項之擅自墾殖占用罪，需以行為人於他人森林或林地內，擅自墾殖或占用者，為
    構成要件，苟行為人欠缺墾殖或占用之犯意與行為，即與該罪之構件不符，自難
    逕論以該罪；又山坡地保育利用條例第三十四條第一項之違法墾殖、占用開發山
    坡地罪，亦需以違反同條例第十條在公有或他人山坡地內，不得擅自墾殖、占用
    或從事同條例第九條第一款至第九款之開發、經營或使用之規定者為限，如行為
    人所為尚非屬違反上開規定之擅自墾殖、占用或開發、經營或使用者，即無科以
    該條例第三十四條第一項罪名之餘地。
三、訊據被告乙○○○、甲○○均否認有右揭公訴人所指之犯行。被告乙○○○辯稱
    ：該地原本即是如此，伊只是請甲○○撥旁邊有隆起之高地，當時甲○○駕駛挖
    土機在等板車，伊請阮某幫忙一下，阮某尚未撥，取締人員就來了，伊請阮某撥
    的用意，是當天伊帶孫子前往該地地熱煮蛋，為方便伊撿垃圾，因為之前伊受僱
    承包商在該地撿垃圾，被取締時是暫停受僱，但仍在與承包商談，當天伊只是將
    地撥平，並非要開墾、佔用，伊並非在那裡作生意，只是為了大家方便而已等語
    。被告甲○○辯稱：當時伊才剛下去而已，是乙○○○託伊去撥石頭而已，剛開
    始要撥，取締人員就到了，是為了方便人家走路，只是圖大家方便，當天伊是受
    鄉公所僱用搶修道路，現場原來就是這樣，伊只是幫他們撥平而已等語。經查，
    本件公訴人認被告二人涉犯右開罪嫌，無非係以被告二人於警訊及偵查中之自白
    及羅東林區管理處羅東事業區第二十六林班地實測圖、會勘紀錄及現場照片，為
    其重要論據。然查，被告甲○○於警訊時固供承：是被告乙○○○於九十年十月
    二十三日下午十四時許，無代價請伊幫忙以挖土機整理該段土地，因該地段之前
    已有道路，經風災過後無法通行至清水地熱風景區，當天下午伊駕駛挖土機在等
    拖板車載運出去，乙○○○要伊幫整理該地段河床地，因溪水已淺，她說要給小
    孩戲水用，伊始幫忙整地等語，及於偵查中供承：伊只是在現場撥一下而已等語
    ；被告乙○○○於警訊時固亦供稱：因怪手在等板車，乃請被告甲○○將原有之
    水流挖深一點，並未濫墾，只是將原有之水流整理一下等語，及於偵查中供承：
    只是請甲○○無償在現場幫忙撥一下等語，惟查被告二人上開供述，僅能證明被
    告甲○○受被告乙○○○之託，無償在右開地點撥深溪水供遊客玩水等情，尚難
    證明被告二人自白確有於他人森林或林地內，擅自墾殖或占用，或違反山坡地保
    育利用條例第十條在公有或他人山坡地內，不得擅自墾殖、占用或從事同條例第
    九條第一款至第九款之開發、經營或使用之規定之犯行。且依警訊卷內所附本件
    取締時之現場照片所示，現場亦無所謂被告二人擅自墾殖、占用或開發、經營或
    使用之事實。至羅東林區管理處羅東事業區第二十六林班地實測圖及會勘紀錄，
    雖載有被告二人以挖土機濫挖位置及面積，然查右開現場於八十七年二月十一日
    以前即已是平整之河床，現場並有水泥石頭圈圍之地熱出水口供遊客使用，嗣經
    大水沖毀等情，有被告乙○○○於本院履勘現場時提出之八十七年二月十一日現
    場照片與卷附取締當時現場所拍攝之照片可供比對，並經本院履勘屬實，製有勘
    驗筆在卷足稽；而被告甲○○當天係駕駛挖土機在河堤旁搶修道路，並非原即在
    現場地段上墾殖、開發等情，復有宜蘭縣大同鄉公所之證明書一紙及該鄉納莉、
    利奇馬颱風豪雨地震災害修復經費申請表影本一紙，在卷足參；另證人即協同取
    締本件羅東林區管理處礁溪工作站承辦人員丙○○、蔡麗玉於本院訊問時亦分別
    結證稱：當天下午二點多有看到這部挖土機在岸邊路上施工，下午三點多來到現
    場才看到阮某之挖土機在現場，看到的時候挖土機只是剛要撥而已等語，及伊當
    時在上面處理另外一件案件，是丙○○通知伊下來，照片在伊下來前警察即拍了
    ，挖土機在動的時候伊沒有看見等語。顯見被告乙○○○所辯其僅託請被告甲○
    ○將現場高地撥平一下，係為圖大家方便，並非開墾等語，及被告甲○○辯稱伊
    因搶修道路，駕駛挖土機在等候拖板車載運，僅係無償受乙○○○之託，為圖大
    家方便，將現場撥平一下，而無墾殖及占用或開發利用之事實等語，應均堪予採
    信。從而本件被告二人既無於他人森林或林地內，擅自墾殖或占用之行為，亦無
    違反山坡地保育利用條例第十條在公有或他人山坡地內，不得擅自墾殖、占用或
    從事同條例第九條第一款至第九款之開發、經營或使用之行為，揆之右揭說明，
    即難令被告二人負違反森林法第五十一條第一項及山坡地保育利用條例第三十四
    條第一項之罪責。此外復查無其他積極證據足資證明被告二人有何違反森林法及
    違反山坡地保育利用條例之犯行，其犯罪應屬不能證明，自應為無罪之諭知。
據上論斷，應依刑事訴訟法第三百零一條第一項，判決如主文。
本案經檢察官劉憲英到庭執行職務
中      華      民      國    九十一    年       四     月    十五      日
                                        臺灣宜蘭地方法院刑事第二庭
                                                法  官  黃  永  勝
右正本證明與原本無異。
如不服本判決，應於判決送達後十日內向本院提出上訴狀( 應附繕本 )，上訴於臺灣
高等法院。
                                                書記官  莊  文  東
中      華      民      國    九十一    年       四     月    十六      日
